【裁判字號】    94,重上更(四),8
【裁判日期】    970530
【裁判案由】    偽造文書等
【裁判全文】
臺灣高等法院刑事判決             94年度重上更(四)字第8號
上  訴  人  臺灣桃園地方法院檢察署檢察官
上  訴  人
即  被  告  己○○
上  訴  人
即  被  告  乙○○
前列二人共同
選任辯護人  王聰明律師
上列上訴人因被告等偽造文書案件，不服臺灣桃園地方法院八十
一年度訴字第一二二五號，中華民國八十四年十二月八日第一審
判決（起訴案號：臺灣桃園地方法院檢察署八十年度偵字第一七
八○號），提起上訴，本院判決後，經最高法院發回更審，本院
判決如下：
    主  文
原判決關於乙○○及己○○部分，均撤銷。
乙○○共同連續犯行使偽造公文書罪，處有期徒刑壹年貳月，減
為有期徒刑柒月。
己○○無罪。
    犯罪事實
一、戊○○（業經本院通緝中）係臺北市○○○路○段三十三巷
    十三號國安企業集團負責人，百樂食品股份有限公司（以下
    簡稱百樂食品公司，登記負責人為戊○○之三女婿鍾源昌；
    已於九十一年一月二十七日死亡，業經不受理判決確定）、
    臺灣露西可樂食品股份有限公司（以下簡稱臺灣露西公司，
    登記負責人為陳隆盛）、巴可食品工業股份有限公司（以下
    簡稱巴可公司，登記負責人為戊○○之三女葉淑吟；業經判
    處有期徒刑一年二月，緩刑五年確定）、駱駝食品有限公司
    （以下簡稱為駱駝公司，登記負責人為戊○○之大女婿乙○○）、永吉玻璃廠股份有限公司（以下簡稱永吉公司，登記
    負責人先為王苑美，後改為湯麗雪）、立偉廣告股份有限公
    司（以下簡稱立偉公司，登記負責人為戊○○之二女婿游長
    木）均屬該集團之關係企業。戊○○於民國七十五年三月十
    三日，以巴可公司名義，向張廣博購買設於桃園縣中壢市○○路十一號之百樂股份有限公司（以下簡稱百樂公司，七十
    六年二月十三日，公司負責人由張廣博變更為鍾源昌；七十
    八年十二月四日，公司名稱變更為樂百股份有限公司；七十
    九年四月二十四日，負責人由鍾源昌變更為戊○○之表弟己○○；八十年一月五日，由樂百股份有限公司變更為百樂股
    份有限公司，將原登記營業項目經營之果汁、汽水及合成飲
    料等製造加工及買賣業務刪除，八十年十月二十三日，變更
    營業項目，回復果汁、汽水及合成飲料等製造加工及買賣業
    務），由乙○○擔任總經理，綜理該公司業務，葉淑吟則擔
    任財務經理，負責該公司財務調度。
二、依貨物稅條例及營業稅法之規定，百樂公司為貨物稅與營業
    稅之納稅義務人，戊○○竟與乙○○、葉淑吟、鍾源昌均明
    知百樂公司所產製應課貨物稅之產品，須先向桃園縣稅捐稽
    徵處（以下簡稱桃園稅捐處）辦理產品登記獲准後，始能製
    造與銷售。戊○○、乙○○竟與葉淑吟、鍾源昌自七十八年
    一月間共同基於偽造公文書之概括犯意，由戊○○指示該工
    廠臺北總公司不知情之企劃部經理林偉仁，偽造足以表彰百
    樂公司已依規定完納稅捐之貨物稅產品統一編號、桃園縣稅
    捐稽徵處核准文號、財政部核准以百樂商標代替貨物稅查驗
    證等字樣之公文書，於該公司所生產未辦產品登記如附表一
    所示共十八種之產品罐上，而銷售至各地，足以生損害於桃
    園縣稅捐稽徵處及財政部對以商標代替貨物稅查驗證之管理
    ，並由葉淑吟以傳真指示該工廠會計古慧心，於依貨物稅條
    例第二十三條第一項規定，於每月申報前月份出廠貨物應納
    貨物稅款時，短報前開未辦產品登記及已辦產品登記之產品
    銷售額，並於帳冊上為不實之記載，計至七十九年九月止，
    幫助百樂公司以此不正當方法逃漏貨物稅新臺幣（以下同）
    四千二百三十二萬九千八百五十五元，足以生損害於稅捐稽
    徵機關對稅務之稽徵、賦稅之公平及國家之稅收。又公司產
    製銷售之產品，應據實開立統一發票，不得為減少銷售數量
    而逕由其他之公司為銷售行為，竟自七十八年一月間起至七
    十九年十月三十日止，將百樂公司所生產之產品，由國安企
    業集團之關係企業百樂食品公司、臺灣露西公司、巴可公司
    、駱駝公司等代為銷售，使百樂公司之銷售數量減少，由葉
    淑吟指示古慧心於依營業稅法第三十五條第一項規定，於每
    二個月申報繳納營業稅時，連續以前開未記載由其他公司代
    為銷售數量數額而統計不正確之資料，向桃園稅捐處短報銷
    售額，而幫助百樂公司以此不正當方法逃漏營業稅二千二百
    八十二萬六千四百七十三元。
三、百樂公司因被查獲前開逃漏稅捐行為，經桃園稅捐處報請財
    政部核定自八十年一月二十一日起，停止以該公司註冊之百
    樂特定商標代替貨物稅查驗證，該公司若產製應課貨物稅之
    產品，需向桃園稅捐處預領貨物稅照證，並按規定逐一黏貼
    查驗證始得出廠。詎戊○○、乙○○與葉淑吟基於前開幫助
    逃漏貨物稅捐之概括犯意，自八十年四月間起至七月止，在
    該公司產製木瓜牛乳鐵罐裝、ＲＣ可樂玻璃瓶裝、冰淇淋汽
    水鋁罐裝、柳橙汽水鋁罐裝、ＲＣ可樂鋁罐裝、百樂可樂鋁
    罐裝、萊姆汽水鋁罐裝、蘋果汽水鋁罐裝、檸檬汽水鋁罐裝
    共九種未辦產品登記之物品及經財政部核定停止以特定商標
    代替貨物稅查驗證之香檳露玻璃瓶裝、楊桃汁鐵罐裝、楊桃
    汁ＰＰ瓶裝、香檳露鋁罐裝產品，仍繼續使用該特定商標於
    應課貨物稅之產品。且為圖掩飾，將限用二年之期限，均退
    標於八十二年一月二十一日前（表示該物品係於八十年一月
    二十一日前製造，仍可使用以註冊之百樂標誌代替貨物稅查
    驗證），共計以此不正當方法逃漏貨物稅四百四十五萬三千
    四百七十四元、營業稅三百零九萬三千零八十六元。八十年
    九月十九日，由法務部調查局桃園縣調查站人員會同桃園稅
    捐處人員持臺灣桃園地方法院檢察署檢察官簽發之搜索票，
    在百樂公司桃園縣中壢市○○路十一號工廠執行搜索，查獲
    該廠正在生產屬應課貨物稅之產品香檳露三五五西西鋁罐裝
    飲料，並扣得該工廠產製進銷原料等帳冊。
四、戊○○、乙○○、葉淑吟復承幫助百樂逃漏稅捐之概括犯意
    ，自八十年十二月六日起，仍繼續使用該百樂之特定商標於
    應課貨物稅之產品，迄八十一年一月四日止，百樂公司以此
    不正當方法逃漏貨物稅十八萬六千四百四十二元、營業稅九
    萬六千七百六十三元。八十一年一月四日，再由桃園縣警察
    局人員會同桃園稅捐處人員持臺灣桃園地方法院檢察署檢察
    官簽發之搜索票，在百樂公司前開工廠執行搜索而查獲。
    理  由
甲、程序部分：
  壹、按判決書應分別記載裁判之主文與理由；有罪之判決書並
      應記載「犯罪事實」，且得與理由合併記載，為九十三年
      六月二十三日修正之刑事訴訟法第三百零八條所明定，參
      諸其立法理由為：刑事有罪判決所應記載之事實應係賦予
      法律評價而經取捨並「符合犯罪構成要件」之具體社會事
      實，爰參考日本刑事訴訟法第三百三十五條第一項之立法
      例，將原條文後段所定「並應記載事實」修正為「並應記
      載犯罪事實」，以臻明確。
      按關於非屬犯罪構成要件之犯罪細節，並不屬於有罪判決
      書必要記載之事項，自亦非判決理由所應敘述之範圍（最
      高法院九十四年台上字第六三三八號判決參照）；次按，
      有罪判決書應記載之「犯罪事實」，應係指符合犯罪構成
      要件之具體社會事實，如被告犯罪之時間、地點、手段以
      及其他該當於犯罪構成要件而足資認定既判力範圍之具體
      社會事實；至於構成要件以外之其他適用法律事實，例如
      ：刑罰之加重或減輕事由，可無須在「犯罪事實」欄中記
      載，僅於理由內依刑事訴訟法第三百十條第四款記載其理
      由即足（最高法院九十四年台非第一五二號判決參照），
      合先敘明。
  貳、證據能力認定（參見乙、壹所列證據清單）：
    一、本件證據一至證據三被告等之供述，被告等及其辯護人
        並未主張無證據能力；另證據四至證據三十除警訊筆錄
        外，分別符合刑事訴訟法第一百五十九條之一、第一百
        五十九條之四之傳聞法則之例外規定，而均得作為本件
        之證據。
    二、次按被告以外之人於審判外之陳述，雖不符前四條之規
        定，而經當事人於審判程序同意作為證據，法院審酌該
        言詞陳述或書面陳述作成時之情況，認為適當者，亦得
        為證據；又當事人、代理人或辯護人於法院調查證據時
        ，知有第一百五十九條第一項不得為證據之情形，而未
        於言詞辯論終結前聲明異議者，視為有前項之同意，刑
        事訴訟法第一百五十九條之五第一項、第二項分別定有
        明文。
        查證據四至證據十五：證人鍾源昌、葉淑吟、葉淑美等
        於警詢時之陳述，雖屬被告以外之人於審判外之言詞陳
        述，惟被告等及其辯護人未於本院言詞辯論終結前就相
        關證據無證據能力，聲明異議，依上開規定，即視為同
        意於審判程序作為證據，復經本院審酌陳述作成時之情
        況，認為適當，而認得作為本件之證據。
乙、認定犯罪構成要件事實所憑之證據及其認定之理由：
  壹、證據清單：
      證據一：被告戊○○供述（警詢、偵訊、原審、本院）。
      證據二：被告己○○供述（警詢、偵訊、原審、本院）。
      證據三：被告乙○○供述（警詢、偵訊、原審、本院）。
      證據四：證人鍾源昌證述（警詢、偵訊、原審、本院）。
      證據五：證人葉淑吟證述（警詢、偵訊、原審、本院）。
      證據六：證人葉淑美證述（警詢、偵訊、原審、本院）。
      證據七：證人莊條卿證述（警詢、偵訊、原審、本院）。
      證據八：證人丙○○證述（警詢、原審、本院）。
      證據九：證人甲○○證述（警詢、原審、本院）。
      證據十：證人陳隆盛證述（警詢、偵訊）。
      證據十一：證人古慧心證述（警詢）。
      證據十二：證人林偉仁證述（警詢、本院）。
      證據十三：證人吳光雄證述（警詢、偵訊）。
      證據十四：證人余玉玲證述（警詢、原審）。
      證據十五：證人吳青蓮證述（警詢）。
      證據十六：證人黃哲炤證述（原審）。
      證據十七：證人蔡正森證述（原審）。
      證據十八：桃園縣衛生局抽驗物品收據影本（記載乙○○
                為百樂公司負責人）（訴字卷三第三十六頁）
                。
      證據十九：經濟部商業司八十四年三月二日經台商（一）
                發字第八四二○二八五四號函（訴字卷三第一
                ○七頁）。
      證據二十：傳真紙（偵卷二第四○一至四五○頁）。
      證據二十一：桃園縣稅捐稽徵處八十四年三月二十一日八
      證據二十三：百樂公司暨戊○○逃漏稅明細表、百樂公司
      證據二十四：臺灣省政府八十一年六月八日八一府訴三字
      證據二十五：行政院八十四年二月十五日台八十四訴字第
      證據二十六：臺灣省政府八十一年六月八日八一府訴三字
      證據二十七：行政法院八十三年度判字第一九八二號判決
      證據二十八：桃園縣稅捐處八十年三月三十日八十桃稅稽
      證據二十九：桃園縣稅捐稽徵處八十一年二月二十九日八
      證據三十：本院八十二年度財抗字第五六七號裁定（訴字
                卷二第一一八頁）。
  貳、認定之理由：
  一、訊據上訴人即被告乙○○矢口否認上開犯行，辯稱：被告
      雖為總經理，惟百樂公司之稅務係由古慧心全權負責，獨
      立作業，此由扣案之有關稅務方面報表、林偉仁與古慧心
      聯絡資料、或其等於偵審中供述可以證明，被告從未簽過
      相關文件，且從未指示林偉仁、古慧心二人作產品之設計
      或申請統一編號等，歷審亦認對林、古二人之指示，另有
      其人。另就百樂公司組織而言，尚有另一位總經理陳隆盛
      ，是真正對飲料內行之人，檢調亦似認陳隆盛未負責稅務
      ，故未將陳隆盛列為被告，則相同情形之被告乙○○，同
      樣未負責稅務，何須負擔未負責事務所引起之責任？檢調
      顯有雙重標準。且卷證既顯示被告未指示林、古二人漏稅
      或偽造文書，原審竟為相反認定，自有未合。被告在案發
      後即出境，此後在臺期間甚少，尚不可能兼任百樂公司職
      務，此亦經孫永鎮經理到庭證述被告確在七十九年十月三
      十日百樂公司中壢廠遭搜索後即未在該廠任職，原審對此
      有利於被告之證據，不加斟酌取捨，亦未於判決中敘明不
      予採信之理由，仍認被告繼續與其他共同被告共同逃漏稅
      ，認定為連續犯，實與卷證不符云云。
  二、查被告戊○○為百樂公司及其他相關企業實際負責人，業
      據被告鍾源昌、己○○及證人陳隆盛、古慧心、林偉仁分
      別於偵查中證述綦詳（見偵查(一)卷第十六頁反面、第二十
      五頁反面、第四十二頁反面、第二六六頁、第五十五頁反
      面、第六十三頁）；又被告乙○○於當時係在百樂公司前
      開工廠擔任總經理，負責有關之管理，該處實際由其負責
      ，除據被告乙○○於偵查中自承在卷外，亦經證人古慧心
      、黃哲炤、林偉仁分別於偵查及原審時證述明確（見同上
      偵查卷第十二頁、第五十二頁反面、原審八十二年十二月
      二十九日、八十四年六月七日訊問筆錄），並有記載被告
      乙○○為百樂公司負責人之桃園縣衛生局抽驗物品收據影
      本附卷可憑（附於原審(二)卷）。已死亡之被告鍾源昌則係
      自七十六年二月十三日起至七十九年四月二十四日止擔任
      百樂公司負責人，除有公司執照影本在卷可按外，鍾源昌
      生前於偵查中亦曾自承係負責百樂公司之股東間有關業務
      聯繫協調等語可證（見偵查(一)卷第十八頁反面）；另被告
      葉淑吟於鍾源昌擔任百樂公司董事長期間，除係該公司之
      董事外，亦為該公司之經理，亦有經濟部商業司八十四年
      三月二日經台商(一)發字第八四二○二八五號函所附之百樂
      公司變更登記事項卡影本等附卷可稽（附於原審(二)卷），
      又葉淑吟於偵查中亦供稱：我擔任百樂公司財務經理，負
      責公司資金之調度及財務支出等業務等語（同前偵查卷第
      十九頁反面），顯見被告乙○○與同案被告戊○○、鍾源
      昌、葉淑吟等人均係實際掌控百樂公司相關業務之人。
  三、次查，據被告乙○○於偵查時供承：百樂公司中壢廠生產
      之各項乳品、飲料製品、罐頭，除少部分未向桃園稅捐處
      辦理登記外，大部分均有辦理貨物稅登記，而未辦理貨物
      稅登記之產品均未繳納貨物稅，而有辦理貨物稅登記之產
      品亦未依實際生產銷售之數量向稅捐處繳納貨物稅；提示
      之前在百樂公司中壢廠查扣之飲料罐頭十九種，是百樂公
      司的產品，但均未向桃園稅捐處申請貨物稅商品登記；之
      所以印有「以商標代替貨物稅查驗證」之字樣，均係本公
      司之董事長鍾源昌及名譽董事長戊○○之授意，藉以逃漏
      貨物稅、營業稅之查驗及繳納；因百樂公司之產品有未辦
      理貨物稅登記之情事，故未據實向稅捐處申報營業額及繳
      納應繳之營業稅等語綦詳（參見偵查卷第十二頁至第十四
      頁）；核與證人古慧心於偵查中證述：我曾在百樂公司工
      廠生產線及倉庫中看過產品罐上印製百樂食品股份有限公
      司、巴可食品工業股份有限公司、台灣露西可樂股份有限
      公司為製造廠，我看過後知道這些公司並非登記有案之貨
      物稅廠商，更不可在產品上印上「以商標代替貨物稅查驗
      證」之字樣，故曾問設計該產品包之總公司負責企劃之林
      偉仁，林偉仁則表示係戊○○董事長指示這樣做的，我也
      曾向董事長戊○○報告，但他仍執意以未辦貨物稅登記之
      廠商為製造廠，並私自未經許可即在產品上印製「以商標
      代替貨物稅查驗證」之字樣；偽造貨物稅統一編號及短報
      貨物稅之事，均是由總公司戊○○董事長及其三女葉淑吟
      之指示而為等語（參見偵查卷第五十三頁反面至第五十四
      頁、第五十七頁、第五十八頁）；及證人林偉仁於偵查中
      證述：百樂公司中壢廠扣案之蘆荀汁等產品圖樣均是由我
      負責設計；罐上之統一編號，稅捐處核准文號均是由本公
      司實際負責人戊○○以口頭指示我打樣，我即依戊○○指
      示之統一編號及核准文號將其打樣在各項產品之空罐上；
      由戊○○告訴我後，我做成紀錄以傳真告知中壢廠古慧心
      小姐，我有寫上「奉董事長指示製作：：：」等字樣（董
      事長即指戊○○），表示有關之產品設計、統一編號等均
      是奉戊○○之指示辦理等語（偵查卷第六十三頁至第六十
      四頁）均相符合。此外，並有被告戊○○指示林偉仁偽造
      前開公文書之傳真紙十一張，及葉淑吟指示古慧心漏報貨
      物稅之傳真紙三十六張，以及桃園稅捐處八十四年三月二
      十一日八四桃稅消字第八四○五九四八八號函所附前揭十
      八項產品之照片十八幀附卷可稽（見偵查(二)卷第四○一頁
      至第四一一頁、第四一二頁至第四五○頁及原審(二)卷）在
      卷足資佐證，應堪採信。
  四、另依被告乙○○於偵查中供稱：扣案之物品均係百樂公司
      之產品，而百樂公司前開行為乃係董事長鍾源昌與名譽董
      事長戊○○之授意，藉以逃漏貨物稅、營業稅之查驗及繳
      納‧‧‧，與因有前開情形，故未據實向稅捐處申報營業
      額及繳納應繳之營業稅‧‧‧，以及法務部調查局人員於
      七十九年十月三十日所查扣之帳冊、成品物證物，均係百
      樂公司中壢廠所有，並經其簽印認證等語（見上開偵查卷
      第十三頁、第十四頁）；另百樂公司前開物品確係有偽造
      該公司已依規定完納稅捐之貨物稅產品統一編號、桃園縣
      稅捐稽徵處核准文號、財政部核准以百樂商標代替貨物稅
      查驗證等字樣之公文書，因此而漏報貨物稅四千二百三十
      二萬九千八百五十五元，以及漏報由他公司銷售之貨物，
      致逃漏營業稅二千二百八十二萬六千四百七十三元等情，
      亦經桃園稅捐處職員丁○○、甲○○、丙○○分別於偵查
      中證述明確，並有核算百樂公司逃漏貨物稅與營業稅之百
      樂股份有限公司暨戊○○逃漏稅明細表（以下簡稱明細表
      ）及百樂股份有限公司中壢廠短漏報貨物稅額及貨價明細
      表（以下簡稱漏報貨物稅明細表）附卷可憑（見偵查(一)卷
      第二十八頁至第三十二頁、第三十六頁至第三十九頁、第
      三十一頁至第三十五頁、偵查(四)卷第九七七頁、偵查(二)卷
      第三０五頁以下），雖上開明細表所載漏報貨物稅額為四
      千三百十萬二千零六十八元，與漏報貨物稅明細表上所載
      四千二百三十二萬九千八百五十五元不同，然因明細表上
      所載金額未見如何核算出，而漏報貨物稅明細表上之金額
      係甲○○依七十八年度、七十九年度已辦產品登記及未辦
      產品登記部分產銷數量所核算出短漏報貨物稅額，並經百
      樂公司人員陳隆盛認證在卷（見偵查(二)卷第三０五頁以下
      ），自應以漏報貨物稅明細表上所載之金額為準。且百樂
      公司確有漏報前開金額之貨物稅，亦經臺灣省政府於八十
      一年六月八日以八一府訴三字第一六二四一九號訴願決定
      書駁回百樂公司之訴願、財政部駁回百樂公司之再訴願，
      行政院於八十四年二月十五日以台八十四訴字第○五二○
      六號決定書駁回百樂公司之再訴願（見偵查(四)卷第一○○
      七頁、原審(三)卷）。另百樂公司確有逃漏前開金額之營業
      稅，亦經臺灣省政府於八十一年六月八日以八一府訴三字
      第一六二九一五號訴願決定書駁回百樂公司之訴願，財政
      部於八十三年五月十九日以台財訴第000000000
      號訴願決定書駁回百樂公司之再訴願，行政法院於八十三
      年九月十三日以八十三年度判字第一九八二號判決駁回百
      樂公司提起之行政訴訟，於八十三年十二月三十日以八十
      三年度判字第二七八五號判決、於八十四年五月十六日以
      八十四年度判字第一一八六號判決、於八十四年八月四日
      以八十四年度判字第一九四一號判決駁回百樂公司提起之
      再審之訴，訴願決定書影本二份及行政法院判決書影本四
      份存卷足稽（見偵查(四)卷第一○○五頁、原審(二)(三)卷）。
  五、被告戊○○、乙○○與葉淑吟於八十年一月二十一日被查
      獲後，仍繼續經營百樂公司，而百樂公司確有犯罪事實欄
      所示之於財政部核定該公司停止以註冊之百樂特定商標代
      替貨物稅查驗證後，仍續使用該特定商標於應課貨物稅產
      品，且未黏貼貨物稅查驗條，並將限用二年之期限，退標
      於八十二年一月二十一日以前，藉以表示該等產品係於八
      十年一月二十一日前所製造，仍可使用百樂之特定商標代
      替貨物稅查驗證，以及被告戊○○尚有至公司鼓勵員工等
      情，業據證人即該公司員工吳青蓮、品管部經理吳光雄分
      別於偵查中證述在卷（見偵查(三)卷第六二六頁反面、偵查
      (四)卷第八六○頁反面）。又百樂公司因而逃漏貨物稅達四
      百四十五萬三千四百七十四元，逃漏營業稅達三百零九萬
      三千零八十六元，亦經桃園稅捐處人員核算明確，並有前
      揭明細表附卷可憑。百樂公司之負責人本係鍾源昌，於七
      十八年十二月四日公司名稱變更為樂百公司，七十九年四
      月二十四日負責人變更為己○○，八十年一月五日由樂百
      公司變更回復為百樂公司時，原登記營業項目亦有變更，
      原有得經營之果汁、汽水及合成飲料等製造加工及買賣業
      務已刪除，亦有經濟部商業司前開函所附之百樂公司變更
      登記事項卡影本在卷足稽。
      而百樂公司自八十年一月二十日起，經財政部核定該公司
      停止以註冊之百樂特定商標代替貨物稅查驗證後，仍續使
      用該特定商標於應課貨物稅產品，且未黏貼貨物稅條，而
      於八十年九月十九日為法務部調查局及桃園稅捐處人員查
      獲，其後仍自八十年十二月六日起，繼續使用百樂之特定
      商標於應課貨物稅之產品上，且未黏貼貨物稅條等情，除
      據桃園稅捐處八十一年二月二十九日八一桃稅稽字第五九
      九三號函敘明外，並有百樂公司該段時間之生產紀錄簿影
      本一本扣案可證（見偵查(三)卷第七二九頁反面、第七三二
      頁至第七六二頁），且該公司因而逃漏貨物稅十八萬六千
      四百四十二元，逃漏營業稅九萬六千七百六十三元，亦經
      桃園稅捐處人員核算屬實，有前開明細表一份附卷可稽，
      再而該公司確有逃漏前開金額之貨物稅，亦經本院八十二
      年度財抗字第五六七號刑事裁定審認在卷，有該裁定書影
      本一份在卷可參（附於原審(二)卷），此部分亦堪認定。
  六、被告雖辯稱：在案發後即七十九年十二月十日出境，此後
      在臺期間甚少，尚不可能兼任百樂公司職務云云，惟依被
      告所提之國人入出境日期證明書（本院卷第一二四頁），
      確於同上時間出境，惟於同年十二月二十日即又入境，同
      年十二月二十九日出境，於八十年一月二日又入境，其後
      又多次出入國境，而在國內停留時間約一月多至五月之久
      ，自不能以其在臺期間較少即遽為有利於被告之認定甚明
      。
  七、綜上所述，被告乙○○所辯，係屬卸責之詞，不足採信，
      被告乙○○之罪證明確，犯行洵堪認定，應予依法論科。
丙、適用法律：
  壹、新舊法比較：
  一、按行為後法律有變更者，適用行為時之法律。但行為後之
      法律有利於行為人者，適用最有利於行為人之法律，刑法
      第二條第一項定有明文。本件被告犯罪行為完成時間係在
      八十一年一月四日，依中華民國刑法施行法第十條之一，
      中華民國九十四年一月七日修正公布之刑法，自九十五年
      七月一日施行，而有依上開規定比較新舊法之必要。
  二、刑法三十三條第五款有關罰金刑之規定，修正前係規定一
      元以上（按銀元）；修正後係規定新台幣一千元以上，以
      百元計算之，比較新舊法條自以修正前之規定較有利於行
      為人。
  三、被告行為後，刑法第五十六條連續犯之規定，業於九十四
      年二月二日修正公布刪除，定於九十五年七月一日施行，
      則被告之犯行，因行為後新法業已刪除連續犯之規定，此
      刪除雖非犯罪構成要件之變更，但顯已影響行為人刑罰之
      法律效果，自屬法律有變更，依新法第二條第一項規定，
      比較新、舊法結果，仍應適用較有利於被告之修正前刑法
      論以連續犯（最高法院九十五年第八次刑事庭會議決議參
      照）。
  四、被告行為後，九十四年一月七日修正公布之刑法，自九十
      五年七月一日施行，修正後之刑法刪除第五十五條關於牽
      連犯之規定。被告所犯各罪間具有牽連犯之關係，依修正
      前即行為時之規定，應從一重處斷；依修正後之刑法既已
      刪除牽連犯之規定，則犯上述各罪應依數罪併罰之規定分
      論併罰。比較新舊法之規定，以修正前之規定較有利於被
      告，依刑法第二條第一項之規定，應適用行為時之法律，
      即適用修正前刑法第五十五條牽連犯之規定，從一重處斷
      。
  五、按比較新舊法時應就「罪刑」有關之共犯、未遂犯、想像
      競合犯、牽連犯、連續犯、結合犯、以及累犯加重、自首
      減輕暨其他法定加減原因（如身分加減）與加減例等一切
      情形，綜其全部罪刑之結果而為比較（最高法院九十五年
      第八次刑事庭會議決議參照）。本件前開新舊法比較之結
      果，均應適用修正前之法律論處，爰勿庸再為綜合比較。
  貳、論罪：
  一、按稅捐稽徵法第四十七條第一款所定，公司法規定之公司
      負責人應受處罰，係自同法第四十一條轉嫁而來，非因身
      分成立之罪，此一處罰主體專指公司法規定之公司負責人
      而言；倘非公司之負責人，即非轉嫁之對象，縱有參與逃
      漏稅捐之行為，應適用特別規定，成立同法第四十三條第
      一項之幫助逃漏稅捐罪，不能論以同法第四十一條逃漏稅
      捐罪之共同正犯（最高法院八十九年台上第一六四二號參
      照）。
      查被告乙○○於百樂公司所生產附表一所示十八項產品之
      包裝上所偽造該公司已依規定完納稅捐之貨物稅產品統一
      編號、桃園縣稅捐稽徵處核准文號、財政部核准以百樂商
      標代替貨物稅查驗證等文字，其用意在於表示該公司前開
      物品已依規定完納稅捐，且該公司復於生產完畢後銷售各
      地，足以生損害於公眾，核其所為係犯刑法第二百二十條
      第一項、第二百十六條、第二百十一條，行使偽造準公文
      書罪；又被告乙○○雖非屬百樂公司之負責人，然以前開
      不正當方法幫助納稅義務人百樂公司逃漏稅捐之行為，係
      犯稅捐稽徵法第四十三條第一項幫助逃漏稅捐罪。
  二、吸收關係：其偽造公文書之低度行為，應為行使偽造公文
      書之高度行為所吸收，應不另論罪。應論以罪。
  三、間接正犯：被告乙○○等人係利用不知情之員工林偉仁而
      為偽造公文書之行為，屬間接正犯。
  四、共同正犯：被告乙○○與戊○○、已死亡之鍾源昌及已判
      決確定之葉淑吟間有犯意之聯絡與行為之分擔，依刑法第
      二十八條之規定均為共同正犯。
  五、連續犯：又其先後多次行使偽造準公文書及幫助逃漏稅捐
      之犯行，均時間緊接，犯罪構成要件相同，顯係基於概括
      犯意反覆為之，均為連續犯，應依修正前刑法第五十六條
      各以一罪論，並加重其刑。
  六、牽連犯：被告所犯前開二罪間，有方法結果之牽連關係，
      為牽連犯，應依修正前刑法第五十五條從一重之行使偽造
      準公文書罪處斷。
丁、被告己○○無罪部分：
  壹、按犯罪事實應依證據認定之，無證據不得推定其犯罪事實
      ；又不能證明被告犯罪者，應諭知無罪之判決，刑事訴訟
      法第一百五十四條、第三百零一條第一項分別定有明文。
      次按事實之認定，應憑證據，如未能發現相當證據，或證
      據不足以證明，自不能以推測或擬制之方法，以為裁判基
      礎；又認定不利於被告之事實，須依積極證據，苟積極證
      據不足為不利於被告事實之認定時，即應為有利於被告之
      認定，更不必有何有利之證據（參見最高法院四十年臺上
      字第八六號及三十年上字第八一六號判例）。
      再按刑事訴訟上證明之資料，無論其為直接或間接證據，
      均須達到通常一般之人均不致有所懷疑，而得確信其為真
      實之程度，始得據為有罪之認定，若關於被告是否犯罪之
      證明未能達此程度，而有合理懷疑之存在，致使無從形成
      有罪之確信，根據「罪證有疑，利於被告」之證據法則，
      即不得遽為不利被告之認定（參見最高法院二十九年上字
      第三一０五號、七十六年台上字第四九八六號判例）。
  貳、訊據被告己○○堅決否認犯罪，辯稱：我雖然知道百樂公
      司於七十九年四月二十四日變更負責人為我的名義，但我
      當時人在高雄，沒有在中壢的工廠上班，發生的事我都不
      清楚，也不知道有漏稅的事情等語，辯護人亦為其辯稱：
      被告本身知識極為貧乏，公司營運均非由被告負責，且被
      告常年在高雄，對公司運作無絲毫參予，扣案之證物或文
      件，亦無被告簽名，而所有之百樂公司員工所為證述亦無
      人稱被告有參與公司經營，原審對此並未敘明何以不採被
      告辯解理由，亦有判決不備理由之違法。經查：
  一、據被告己○○於偵查時陳稱：我係國小肄業，六十六年退
      伍後即進入國安製藥公司擔任倉庫管理員，七十八年底公
      司遷廠至湖口鄉新廠，我仍舊留在舊廠擔任看管廠房之工
      作迄今，另於七十九年四月間起擔任百樂公司之名董事長
      迄今；是百樂公司實際負責人戊○○（我的表哥）要我入
      股該公司，及擔任公司董事長；但有關該公司之平常業務
      仍由戊○○及其女兒、女婿及總經理陳隆盛負責，公司業
      務我並不管，我仍在仁武鄉舊廠擔任看管工廠之工作；擔
      任董事長期間並不支薪，從未參加過公司之董監事會；對
      於公司業務均不知道等語綦詳（參見偵查卷第二十五頁至
      第二十六反面），核與其後多次訊問及審理程序中所陳述
      之情節均相符。
  二、次查據被告乙○○於偵查時供承：百樂公司中壢廠生產之
      各項乳品、飲料製品、罐頭，除少部分未向桃園稅捐處辦
      理登記外，大部分均有辦理貨物稅登記，而未辦理貨物稅
      登記之產品均未繳納貨物稅，而有辦理貨物稅登記之產品
      亦未依實際生產銷售之數量向稅捐處繳納貨物稅；提示之
      前在百樂公司中壢廠查扣之飲料罐頭十九種，是百樂公司
      的產品，但均未向桃園稅捐處申請貨物稅商品登記；之所
      以印有「以商標代替貨物稅查驗證」之字樣，均係本公司
      之董事長鍾源昌及名譽董事長戊○○之授意，藉以逃漏貨
      物稅、營業稅之查驗及繳納；因百樂公司之產品有未辦理
      貨物稅登記之情事，故未據實向稅捐處申報營業額及繳納
      應繳之營業稅等語綦詳（參見偵查卷第十二頁至第十四頁
      ）；核與證人古慧心於偵查中證述：我曾在百樂公司工廠
      生產線及倉庫中看過產品罐上印製百樂食品股份有限公司
      、巴可食品工業股份有限公司、台灣露西可樂股份有限公
      司為製造廠，我看過後知道這些公司並非登記有案之貨物
      稅廠商，更不可在產品上印上「以商標代替貨物稅查驗證
      」之字樣，故曾問設計該產品包之總公司負責企劃之林偉
      仁，林偉仁則表示係戊○○董事長指示這樣做的，我也曾
      向董事長戊○○報告，但他仍執意以未辦貨物稅登記之廠
      商為製造廠，並私自未經許可即在產品上印製「以商標代
      替貨物稅查驗證」之字樣；偽造貨物稅統一編號及短報貨
      物稅之事，均是由總公司戊○○董事長及其三女葉淑吟之
      指示而為等語（參見偵查卷第五十三頁反面至第五十四頁
      、第五十七頁、第五十八頁）；及證人林偉仁於偵查中證
      述：百樂公司中壢廠扣案之蘆荀汁等產品圖樣均是由我負
      責設計；罐上之統一編號，稅捐處核准文號均是由本公司
      實際負責人戊○○以口頭指示我打樣，我即依戊○○指示
      之統一編號及核准文號將其打樣在各項產品之空罐上；由
      戊○○告訴我後，我做成紀錄以傳真告知中壢廠古慧心小
      姐，我有寫上「奉董事長指示製作：：：」等字樣（董事
      長即指戊○○），表示有關之產品設計、統一編號等均是
      奉戊○○之指示辦理；百樂股份有限公司、百樂食品工業
      股份有限公司、台灣露西可樂股份有限公司、巴可食品工
      業股份有限公司，均為戊○○開設之公司，登記之負責人
      均為戊○○之女兒、女婿及其本人，但所有公司之財務、
      決策仍為戊○○全權負責等語（偵查卷第六十三頁至第六
      十四頁反面），互核相符，應堪採信，而上開證人對於被
      告己○○均隻字未提，苟被告己○○確有參與百樂公司實
      際之經營，則證人焉能如此陳述乎？顯見被告己○○前開
      所辯應可採信。依此，被告己○○既未實際參與百樂公司
      相關業務之經營，對於公訴人所指其涉犯之事實當無令其
      負刑事責任之可能。
  參、按刑事訴訟法第一百六十一條已於民國九十一年二月八日
      修正公布，其第一項規定：檢察官就被告犯罪事實，應負
      舉證責任，並指出證明之方法。因此，檢察官對於起訴之
      犯罪事實，應負提出證據及說服之實質舉證責任。倘其所
      提出之證據，不足為被告有罪之積極證明，或其指出證明
      之方法，無從說服法院以形成被告有罪之心證，基於無罪
      推定之原則，自應為被告無罪判決之諭知（最高法院九十
      二年台上字第一二八號判例參照）。
      又同法第一百六十三條亦在同時一併修正，證據調查應以
      當事人為主，法院為輔，而僅具補充及輔助地位，該條第
      二項前段規定，法院為發現真實，「得」依職權調查證據
      ，舊規定則係「應」依職權調查證據，則是否補充介入調
      查，成為法院職權裁量事項，非謂負有調查之義務，檢察
      官舉證責任始終存在，倘檢察官未能善盡實質的舉證責任
      ，法院以被告犯罪不能證明而為無罪判決時，如檢察官僅
      以法院未作補充介入調查為唯一理由而提起上訴，其上訴
      即非有理。至同條第二項但書係立法部門自提修正草案，
      為司法院研擬草案內容所無，惟自刑事訴訟法責成檢察官
      負擔實質的舉證責任以後，法院發見真實釐清案情之查證
      義務，較德國刑事訴訟法要求該國法官應盡其澄清義務之
      程度為輕，被告受無罪推定，檢察官舉證責任不因第二項
      有但書之規定而得以減免。是該條第二項但書所指事項，
      應均以有利於被告之考量方得為之，否則，對檢察官未盡
      實質舉證責任之案件，竟要求法院接續依職權調查不利於
      被告之證據，豈非形同糾問，殊與修法本旨有違（參見朱
      石炎著，刑事訴訟法上第一八四頁至第一八六頁）。
      本件檢察官就不利於被告己○○之證據部分應負實質舉證
      責任，惟所舉證據均無法使本院對於被告涉嫌公訴人所指
      之事實形成確信不疑之心證，依上開判例之見解，應為有
      利於被告之認定。本院復無依刑事訴訟法第一百六十三條
      第二項之規定依職權調查證據之情狀，被告犯罪尚屬不能
      證明，爰應為被告己○○無罪之諭知。
戊、原判決撤銷之理由：
  壹、原審對被告論罪科刑之判決，固非無見。惟查：
  一、中華民國犯罪減刑條例於九十六年六月十五日經立法院三
      讀通過，經總統公布，於同年七月十六日施行，查本件被
      告乙○○犯罪時間，均在九十六年四月二十四日以前，且
      所犯罪名及宣告刑，悉合於減刑條件，應予減刑，原審未
      及審酌，尚有未洽。
  二、刑法上所稱之偽造文書，係以無制作權之人冒用他人名義
      而制作該文書為必要，如果行為人對於此種文書本有制作
      之權，縱令有不應制作而制作，亦無偽造可言。原審判決
      以被告等共同偽造足以表彰百樂公司已依規定完納稅捐之
      貨物稅產品統一編號、桃園縣稅捐稽徵處核准文號、財政
      部核准以百樂商標代替貨物稅查驗證等字樣之公文書，於
      該公司所生產如原判決附表一編號十九之黑面蔡礦泉楊桃
      汁產品罐上，而銷售至各地，而認亦構成偽造公文書罪云
      云。然依證人甲○○所制作百樂股份有限公司七十八年度
      、七十九年度貨物稅所漏稅額計算統計表，該黑面蔡礦泉
      楊桃汁均歸類在已辦產品登記部分，其統一編號為000
      0000000，有前揭統計表可稽，另依甲○○證稱：
      已辦產品登記部分即表示該產品業向桃園縣稅捐稽徵處辦
      理登記，該處已予該產品編定統一編號等語（見偵查(一)卷
      第三十八頁反面），則被告等於該黑面蔡礦泉楊桃汁產品
      罐上，使用該0000000000統一編號、核准文號
      及以百樂商標代替貨物稅查驗證等字樣，即係先前已辦理
      登記而可使用，與無制作權人冒用他人名義而制作有間，
      原審判決此部分猶論以偽造公文書罪，自有違誤。
  三、百樂公司七十八年度及七十九年一月至九月計短漏報貨物
      稅四千二百三十二萬九千八百五十五元，原審判決載為四
      千三百十萬二千零六十八元，尚有未合。
  四、被告己○○經本院審理結果認為應為無罪之諭知，原審遽
      認為有罪尚有未洽。
  貳、被告己○○否認犯罪而提起上訴為有理由；另被告乙○○
      否認犯罪而提起上訴，為無理由，且原判決既有上揭不當
      之處，自應由本院予以撤銷改判。
  參、爰審酌被告乙○○之犯罪動機、目的係為牟取不法利益、
      犯罪時未受到任何刺激、犯罪手段平和、犯罪行為人之職
      業為商，生活狀況正常、無前科紀錄，品行良好、犯罪行
      為人違反義務之中等、犯罪所產生危險或損害中等、犯罪
      後不知悔改，飾詞否認犯罪，態度不佳等一切情狀，量處
      如主文所示之刑，並因符合中華民國九十六年罪犯減刑條
      例之規定，而應予以減輕其刑。
據上論斷，應依刑事訴訟法第三百六十九條第一項前段、第三百
六十四條、第二百九十九條第一項前段、第三百零一條第一項；
稅捐稽徵法第四十三條第一項；刑法第二條第一項、第二十八條
、第二百十六條、第二百十一條、第二百二十條第一項、修正前
刑法第五十六條、第五十五條；中華民國九十六年罪犯減刑條例
第二條第一項第三款、第七條，判決如主文。
本案經檢察官姜貴昌到庭執行職務。
中    華    民    國    97    年     5    月    30    日
                  刑事第十八庭  審判長法  官  吳鴻章
                                      法  官  段景榕
                                      法  官  陳健順
以上正本證明與原本無異。
如不服本判決，應於收受送達後十日內向本院提出上訴書狀，其
未敘述上訴之理由者並得於提起上訴後十日內向本院補提理由書
（均須按他造當事人之人數附繕本）。
                                      書記官  朱家惠
中    華    民    國    97    年    5     月    30    日
附錄論罪法條：
中華民國刑法第216條
（行使偽造變造或登載不實之文書罪）
行使第 210 條至第 215 條之文書者，依偽造、變造文書或登載
不實事項或使登載不實事項之規定處斷。
中華民國刑法第211條
（偽造變造公文書罪）
偽造、變造公文書，足以生損害於公眾或他人者，處 1 年以上 7
年以下有期徒刑。
附表一：
  ┌─┬───────┬────────────────────────┐
  │編│              │                                                │
  │  │產  品  名  稱├────┬─────────┬─────────┤
  │號│              │統一編號│稅捐處核准文號    │有無印製代替貨物稅│
  │  │              │        │                  │查驗證之百樂商標  │
  ├─┼───────┼────┼─────────┼─────────┤
  │一│香檳生麥露    │544910  │桃稽百樂字第二號  │     有           │
  │  │              │0700    │                  │                  │
  ├─┼───────┼────┼─────────┼─────────┤
  │二│香檳蘋果露    │544910  │桃稽百樂字第二號  │     有           │
  │  │              │0700    │                  │                  │
  ├─┼───────┼────┼─────────┼─────────┤
  │三│露西萊姆汽水  │544910  │桃稽百大字第八一號│     無           │
  │  │              │5006    │                  │                  │
  ├─┼───────┼────┼─────────┼─────────┤
  │四│露西柳橙汽水  │544910  │桃稽百大字第八二號│     無           │
  │  │              │5007    │                  │                  │
  ├─┼───────┼────┼─────────┼─────────┤
  │五│舒康運動飲料  │544910  │桃稽百台字第五二號│     有           │
  │  │              │4109    │                  │                  │
  ├─┼───────┼────┼─────────┼─────────┤
  │六│皇冠蘋果飲料  │544910  │桃稽百字第四三號  │     有           │
  │  │              │4500    │                  │                  │
  ├─┼───────┼────┼─────────┼─────────┤
  │七│國安檸檬紅茶  │554910  │桃稽百達字第四九號│     有           │
  │  │              │7309    │                  │                  │
  ├─┼───────┼────┼─────────┼─────────┤
  │八│國安桂花紅茶  │554910  │桃稽百達字第四八號│     有           │
  │  │              │7206    │                  │                  │
  ├─┼───────┼────┼─────────┼─────────┤
  │九│國安凍頂烏龍茶│554910  │桃稽百達字第五○號│     有           │
  │  │              │7401    │                  │                  │
  ├─┼───────┼────┼─────────┼─────────┤
  │十│百樂纖維飲料  │無      │桃稽百福字第六一號│     有           │
  │  │              │        │                  │                  │
  ├─┼───────┼────┼─────────┼─────────┤
  │十│百樂黑麥汽水  │544910  │桃稽百大字第五三號│     有           │
  │一│              │5503    │                  │                  │
  ├─┼───────┼────┼─────────┼─────────┤
  │十│百樂蘆筍汁    │554910  │桃稽百裕字第四七號│     有           │
  │二│              │0109    │                  │                  │
  ├─┼───────┼────┼─────────┼─────────┤
  │十│百樂柳橙汁    │544910  │桃稽百福字第四八號│     有           │
  │三│              │6603    │                  │                  │
  ├─┼───────┼────┼─────────┼─────────┤
  │十│百樂水蜜桃汁  │544910  │桃稽百福字第四九號│     有           │
  │四│              │6706    │                  │                  │
  ├─┼───────┼────┼─────────┼─────────┤
  │十│百樂咖啡紅茶  │544910  │桃稽百福字第五一號│     有           │
  │五│              │5102    │                  │                  │
  ├─┼───────┼────┼─────────┼─────────┤
  │十│百樂蘋果汁    │544910  │桃稽百福字第五○號│     有           │
  │六│              │6809    │                  │                  │
  ├─┼───────┼────┼─────────┼─────────┤
  │十│紅螞蟻炭燒咖啡│544910  │桃稽百福字第四○號│     有           │
  │七│              │4705    │                  │                  │
  ├─┼───────┼────┼─────────┼─────────┤
  │十│百樂冰淇淋汽水│544910  │桃稽百大字第五二號│     有           │
  │八│              │5400    │                  │                  │
  └─┴───────┴────┴─────────┴─────────┘


司法院資訊處製作；財團法人民間司法改革基金會備份。
